臺灣高等法院刑事判決　　　　　　　　96年度上訴字第3709號
上　訴　人　臺灣板橋地方法院檢察署檢察官
上　訴　人
即　被　告　丙○○
被　　　告　乙○○
　　　　　　　　　　　樓
上列二人共同
指定辯護人　本院公設辯護人　丁○○
上列上訴人等因被告等殺人未遂案件，不服臺灣板橋地方法院95
年度訴字第644、2439號，中華民國96年7月30日第一審判決（起
訴案號：臺灣板橋地方法院檢察署94年度偵字第6577號、94年度
偵續字第284號），提起上訴，本院判決如下：
    主  文
原判決撤銷。
丙○○、乙○○共同傷害人之身體，丙○○處有期徒刑壹年，減
為有期徒刑陸月，如易科罰金，以銀元參佰元即新臺幣玖佰元折
算壹日。乙○○處有期徒刑壹年貳月，減為有期徒刑柒月。扣案
殺雞刀壹把沒收。
    事  實
一、丙○○、乙○○為親兄弟，與甲○○同在臺北縣泰山鄉○○
    路212 號公有市場（下稱公有市場）內經營攤販。丙○○與
    甲○○因公有市場開會發生爭執，心生不滿，於民國93年12
    月15日13時3分許，竟與乙○○及另一不詳姓名年籍之成年
    男子，三人共同基於傷害之犯意聯絡，在公有市場內，先由
    乙○○持丙○○所有之殺雞刀1把刺向甲○○，甲○○以左
    手抓刀阻擋而流血，丙○○則持棍棒毆打甲○○背部、腰部
    、腿部，不詳姓名成年男子亦徒手毆打甲○○，甲○○因而
    不支倒地，乙○○再持上開殺雞刀刺向甲○○之右側胸口，
    致甲○○受有右側胸口穿刺傷、右側橫隔膜及肝臟撕裂傷、
    手部多處割傷、背部、腰部多處挫傷等傷害。嗣甲○○經人
    送醫急救後，方為警循線查獲上情，並扣得前開殺雞刀1 把
    。
二、案經甲○○訴由臺北縣政府警察局新莊分局報請臺灣板橋地
    方院檢察署檢察官偵查起訴。
    理  由
一、訊據被告乙○○對於上開時、地持殺雞刀刺傷甲○○之事實
    坦承不諱，惟辯稱：甲○○喝酒後，其與甲○○拉扯，不小
    心傷到他，與丙○○無關云云。上訴人即被告丙○○矢口否
    認有上開傷害之犯行，辯稱：伊在現場看到甲○○與乙○○
    打架，上前勸架，未曾出手毆打云云。公設辯護人為其等辯
    護略以：(1)甲○○前後所證不一，容有誇大之嫌，尚難採信
    。(2)乙○○持刀刺向甲○○1刀後，並未繼續追砍，且丙○○不想招惹事端早先已不理會甲○○，豈有事後持棍棒毆打
    甲○○之理，其等均無殺害甲○○之動機。(3)以甲○○所提
    診斷證明書記載之傷勢，未見頸部、腰部等處骨折，則丙○○應無持棍棒毆打甲○○，且綽號「阿達」、林渤清於案發
    當時在場，王明達曾聽聞丙○○叫喊乙○○放下刀子，則李
    建芳所證不無虛妄之嫌。經查：
(一)上開事實，業據證人即告訴人甲○○指訴在卷，核與目擊證
    人林建芳於偵審中所為證述相符，並有國立臺灣大學醫學院
    附設醫院診斷證明書、殺雞刀照片在卷及扣案殺雞刀1把可
    憑。
(二)甲○○結稱：伊與丙○○因公有市場開會發生爭執，他們認
    為伊不對，遂跟丙○○道歉，以為事情就過了，怎知丙○○
    因此不理會伊。案發當天伊先跟丙○○講已經道歉了，還放
    在心上，不獲理會，伊就上樓。經過20分鐘後，乙○○跟一
    個不認識的人過來市場樓下殺雞的坡道附近來找伊，說伊臭
    屁什麼，當時伊走過去轉彎時看見丙○○拿1 支球棒，口說
    臭屁什麼，乙○○就把藏在衣服裡面的刀子殺過來，伊用左
    手去接刀子，手被割得流血，丙○○就拿棍棒從伊頸部、腰
    部、腿部一直打，伊不認識的那人用拳頭打頭，不支倒地。
    乙○○又拿刀子從腋下右側附近插進去1 下，刀子還在裡面
    扭轉。後來他們就跑掉了。伊一直爬，爬到2 樓步道有一個
    叫阿裕的人過來扶我等語甚詳（原審95年度訴字第644卷，
    下稱644卷第105頁），核與李建芳結證稱：當天下午1點多
    ，在新莊做完生意，肚子很餓到泰山市場吃麵，剛好在免費
    停車場對面的車道就是斜坡處看到有人持木棍在打架，看見
    甲○○那時他的手都是血，有兩個比較高一個比較矮的，比
    較高的那個人手上好像有拿好像刀的什麼東西的，其他的人
    拿木棍還是棒球棒，拿木棍的人一高一矮。我看到他們在打
    不敢下去，打一打他們就走了，後來我就去吃麵了。當時我
    僅認識甲○○，但不熟。手上拿東西的人我都不認識，市場
    很多人看到但是都不敢指認等語情節大致相符（偵續字第28
    4號卷第67頁、原審644卷第118頁）。李建芳與丙○○、乙○○不認識，應無任何仇隙，亦與甲○○非親非故，衡情應
    無甘冒偽證罪重責而迴護甲○○恣意構詞誣陷丙○○、乙○○之理。且李建芳原怕遭報復而不想干涉別人的事情，係甲○○苦苦要求方答應以隔離方式到庭作證，則其所證自堪採
    認。又甲○○確手部多處割傷，背部、腰部、腳部多處挫傷
    ，顯然甲○○遭毆打時，確實曾以手阻擋乙○○初次持刀揮
    砍之情，則其所證亦與事實相符，而堪認定。雖甲○○指訴
    頸部、頭部曾遭毆打，而診斷證明書未記載該等部位之傷勢
    ，且所述被毆細節稍有出入，然衡情一般人瞬間遭數人持刀
    、棍圍毆下，在亟欲保護身體免受更大危害之混亂情況下，
    衡情當僅能描述事情發生之梗概，而難清楚明確詳細指出身
    體何部位遭刺毆及被圍毆當時接續發生經過之細節，且甲○○歷次指訴，亦會因時間經過記憶模糊，自難以些許出入之
    指證，否認其證詞之可性度。其被刺毆部位，如上所述，應
    以診斷證明書所呈現之傷勢而認定。又甲○○與李建芳對於
    另名成年男子參與圍毆之基本陳述一致，僅該男子是否有持
    棍棒毆打稍有不同，甲○○為受害人，感受較為真切，應以
    甲○○所證較為可採，乃認定如上。
(三)被告2人雖以前詞置辯，然乙○○以殺雞尖刀刺入甲○○體
    內，自非「不小心」一言所得置辯。又甲○○除刀傷外，尚
    有背部、腰部、腳部多處挫傷等傷勢，足證案發當時，尚有
    人以拳、棒等鈍器物毆打甲○○無誤，是乙○○所供：僅其
    「1人」毆打甲○○云云，要屬迴護丙○○之詞，核無可採
    。另王明達雖於原審結稱：我看到丙○○開發財車回來，他
    們（指乙○○、甲○○）兩人就在那邊拉扯，我告訴丙○○
    ，你弟弟跟人家吵架，丙○○就趕緊去把弟弟拉開等語，然
    其亦稱：我是說他弟弟在跟人家爭吵，我叫他去勸，丙○○
    去拉他弟弟的時候有無打人我沒看到云云（原審644卷弟132
    頁），此與甲○○、李建芳之證述不符，亦與甲○○所受傷
    害情狀不相一致，已如前述，自不足採信。況丙○○並無殺
    人犯意（如後述），其意祇在傷害甲○○，如其不欲乙○○
    「持刀」傷人，造成較重傷勢，因而在拉扯乙○○時，仍與
    乙○○及另一男子有共同傷害甲○○之犯意與行為，亦非無
    可能。又林渤清於原審證述：他們發生衝突時，沒有看見等
    語（原審644卷第135頁）。是其等所證，尚難採為丙○○有
    利之證據。
(四)綜上所述，丙○○、乙○○上開所辯，核屬卸責之詞，洵不
    足採。事證明確，被告2人犯行均堪認定，應依法論科。
二、被告2人行為後，刑法於94年2月2日修正公布，並於95年7月
    1日施行，刑法第33條第5款及第28條均有修正，比較新舊法
    ，新法有關最低罰金額度提高，以舊法有利於被告2 人；又
    共同正犯之範圍限縮，排除陰謀犯、預備犯之共同正犯，以
    新法較為有利被告。則綜上比較，依整體適用原則，以舊法
    較有利於被告2人，應適用舊法。
三、核丙○○、乙○○所為，均係犯刑法第277條第1項之傷害罪
    。公訴人雖認被告2人係涉犯刑法第271條第2項、第1項之殺
    人未遂罪，然按殺人未遂與傷害之區別，應以加害人有無殺
    意為斷，以戕害他人生命之故意，著手於刺殺之實行而未發
    生死亡之結果，為殺人未遂；倘無使人喪失生命之故意，僅
    在使其身體、健康受到傷害，則為傷害罪，故殺人與傷害人
    致死之區別，應以有無殺意為斷，其受傷之多寡，及是否為
    致命部位，有時雖可藉為認定有無殺意之心證，究不能據為
    絕對標準。經查，甲○○與丙○○彼此間僅因公共市場開會
    發言產生誤會，並無任何深仇大恨，乙○○與甲○○亦素無
    怨懟，即難認其二人有殺害甲○○之動機。且乙○○刺傷甲○○1刀後，隨即離開等情，亦據甲○○、李建芳證述在卷
    ，亦難認被告2人有何殺人之故意。雖扣案殺雞刀之刀刃細
    尖，約長10.4公分，然乙○○僅持殺雞刀刺入甲○○之右側
    胸口，尚非左側胸口靠近人體重要部位之心臟處。且行政院
    衛生署臺北醫院96年4月2日北醫歷字第2786號函稱：甲○○
    因右胸穿刺傷併大量血胸，到院時血壓偏低，意識躁動，經
    急救處置（輸液及輸血）及胸管置入後，生命跡象較為穩定
    ，但考量大量血胸的可能性，可能需胸腔外科的醫師處理（
    開胸手術），所以轉至台大醫院（因本院無胸腔外科醫生）
    」，僅說明該院無胸腔外科醫師可加以處理，方予轉院。而
    甲○○經轉院至國立臺灣大學醫學院附設醫院時，心跳偏快
    ，且胸腔已引流800c.c.之血液，血壓尚稱穩定，若在原醫
    療單位予以輸血及手術止血，應無生命危險等情，亦有該院
    96 年4月12日校附醫秘字第0960205030號函在卷為憑。足證
    甲○○轉院之原因乃行政院衛生署臺北醫院無胸腔外科醫生
    可加以處理，自難據「急診護理記錄」、「聯絡醫院辦理轉
    院手術」、「當時病患未即時轉診，可能有生命危險」等情
    ，遽認被告2人有必殺人之主觀故意。公訴人認被告2人涉犯
    刑法第271條第2項、第1項之殺人未遂罪，尚有未洽，因基
    本社會事實相同，起訴法條應予變更。被告2人與該不詳姓
    名年籍之成年男子間，有犯意聯絡及行為分擔，皆為共同正
    犯。
四、原審據以論科，固非無見。惟：被告行為後，刑法第28條經
    修正，原判決未比較刑法第28條修正之法律適用，且本件並
    無事證足認丙○○「授意」乙○○持刀傷人，原判決認係丙○○授意（原判決第3頁），均有未洽。公訴人上訴認甲○○於第一時間送醫急救，行政院衛生署臺北醫院檢附之「急
    診護理記錄」，已認定「病危」，並「聯絡醫院辦理轉院手
    續」，經再次函詢該院表示「當時病患未即時轉診，可能有
    生命危險」等語，顯見甲○○傷勢嚴重，僅因急救得宜即時
    轉診，始倖免於難，被告2人應有殺人之不確定故意；況乙○○以平日謀生慣用之工具，客觀上當知使用力道及穿刺部
    位，可造成危險性，竟刺殺甲○○要害部位，並造成器官穿
    刺破裂，下手力道十分強大，客觀上自有殺人犯意，指摘原
    判決論處傷害罪為不當。惟被告2人與甲○○無深仇大恨，
    實無殺人之動機，且甲○○轉院後，病情穩定，無生命危險
    ，況乙○○刺傷部位非左側人體重要之心臟部位，以案發當
    時被告2人與另名成年男子共同毆打刺傷甲○○，在人力、
    毆打使用工具均具優勢下，如欲置甲○○於死地，易如反掌
    ，其等並無在甲○○不支倒地時趁勝追擊，難認有殺人犯意
    。公訴人執此上訴，即無理由，自應駁回。另丙○○提起上
    訴，仍執陳詞，否認持棍棒共同傷害甲○○，亦無理由。惟
    原判決既有上揭可議之處，仍無可維持，應由本院撤銷改判
    。
五、爰審酌丙○○、乙○○枉顧同為公有市場內經營攤販之情誼
    ，僅因細故，竟聯手傷害甲○○，致甲○○受傷不輕，嗣已
    與甲○○達成和解共識，賠償損害，有和解書為憑，丙○○
    曾有殺人未遂前科，獲緩刑宣告（緩刑期間已滿），乙○○
    則無不良前科，丙○○犯後否認犯行，態度不佳，乙○○承
    認持刀傷人，但避重就輕，二人均無何悔意，及其等犯罪動
    機、目的、手段、所生損害等一切情狀，分別量處如主文所
    示之刑，以資懲儆。丙○○、乙○○犯罪之時間，係在中華
    民國96年罪犯減刑條例減刑基準日96年4月24日以前，依法
    均減其刑期2分之1。又丙○○行為後，刑法第41條修正，比
    較新舊法，以舊法有利於丙○○，並就減刑後丙○○部分依
    舊法諭知易科罰金折算標準。扣案殺雞刀1把係丙○○所有
    供共同犯罪所用之物，業據乙○○供陳在卷，應依修正前刑
    法第38條第1項第2款之規定，宣告沒收。
據上論斷，應依刑事訴訟法第369條第1項前段、第364條、第299
條第1項前段、第300條，刑法第2條第1項前段、第277條第1項、
修正前第28條、第41條第1項前段、第38條第1項第2款，中華民
國96年罪犯減刑條例第2條第1項第3款、第7條、第9條，現行法
規所定貨幣單位折算新臺幣條例第2條，判決如主文。
本案經檢察官覃正祥到庭執行職務。
中　　華　　民　　國　　96　　年　　11 　 月　　30　  日
                  刑事第二庭審判長法  官  呂丹玉
　　                              法  官  林恆吉
                          　　　　法　官  李麗玲
以上正本證明與原本無異。
檢察官如不服本判決，應於收受送達後10日內向本院提出上訴書
狀，其未敘述上訴之理由者並得於提起上訴後10日內向本院補提
理由書（均須按他造當事人之人數附繕本）。
被告不得上訴。
　                                書記官  廖婷璇
中　　華　　民　　國　　96　　年　　12　　月　　3 　　日
附錄：本案論罪科刑法條全文
中華民國刑法第277條
（普通傷害罪）
傷害人之身體或健康者，處3年以下有期徒刑、拘役或1千元以下
罰金。犯前項之罪因而致人於死者，處無期徒刑或7年以上有期
徒刑；致重傷者，處3年以上10年以下有期徒刑。
